ACORDAO-COMPLETO-2490096

ACÓRDÃO 1710/2022 ATA 29/2022 - PLENÁRIO

VISTOS, relatados e discutidos estes autos que tratam de ato de concessão de aposentadoria emitido pelo Tribunal Regional Federal da 5ª Região em favor da ex-servidora Carmen Miranda Fernandes de Lima;
ACORDAM os Ministros do Tribunal de Contas da União, reunidos em Sessão do Plenário, com fundamento no art. 71, inciso III, da Constituição Federal, nos arts. 1º, inciso V, e 39, inciso II, da Lei 8.443/1992, no art. 260, § 1º, do RI/TCU e ante as razões expostas pelo Relator, em:
9.1. considerar ilegal o ato de concessão de aposentadoria emitido em favor de Carmen Miranda Fernandes de Lima (XXX.878.005-XX) , recusando o respectivo registro;
9.2. dispensar a devolução dos valores indevidamente recebidos até a data da ciência, pelo Tribunal Regional Federal da 5ª Região, do presente acórdão, com base no Enunciado 106 da Súmula da Jurisprudência do TCU;
9.3. determinar ao Tribunal Regional Federal da 5ª Região que:
9.3.1. faça cessar os pagamentos decorrentes do ato impugnado, comunicando ao TCU, no prazo de 15 (quinze) dias, as providências adotadas, nos termos do art. 262, caput, do Regimento Interno do TCU, art. 8º, caput, da Resolução-TCU 206/2007 e art. 19, caput, da Instrução Normativa-TCU 78/2018.
9.3.2. emita novo ato de aposentadoria, submetendo-o ao TCU, no prazo de 30 (trinta) dias, consoante os arts. 262, § 2º, do Regimento Interno do TCU e 19, § 3º, da Instrução Normativa TCU 78/2018;
9.3.3. informe à interessada que, no caso de não provimento de recurso eventualmente interposto, deverão ser repostos os valores recebidos após a ciência deste acórdão pelo Tribunal Regional Federal da 5ª Região; e
                   9.3.4. comunique imediatamente à interessada o teor do presente acórdão, encaminhando ao TCU, no prazo de 30 (trinta) dias, comprovante da respectiva data de ciência, nos termos do art. 4º, § 3º, da Resolução-TCU 170/2004.

Atos de aposentadoria.

Trata-se de ato de concessão de aposentadoria de Carmen Miranda Fernandes de Lima, exservidora do Tribunal Regional Federal da 5ª Região, no cargo de Analista Judiciário - Oficial de Justiça Avaliador Federal, submetido à apreciação desta Corte com fundamento no artigo 71, inciso III, da Constituição Federal.
Após aplicação das críticas automáticas, a Sefip propõe considerar legal o referido ato.
Divergindo da unidade instrutora, o Ministério Público de Contas entende, no entanto, que a função de execução de mandados não gera direito à incorporação de quintos, por tratar-se de vantagem inerente à estrutura remuneratória do cargo de Analista Judiciário - Especialidade Execução de Mandados. Desse modo, opina pela ilegalidade do ato em apreço.
O E. Relator, Ministro Vital do Rêgo, destaca que, embora a percepção concomitante da Gratificação de Atividade Externa (GAE) com vantagens inerentes ao cargo comissionado seja legalmente vedada, nos casos em que o inativo opta por apenas uma dessas vantagens, não haveria razão para negar registro a uma concessão nessas circunstâncias.
Argumenta que, no caso concreto dos autos, a servidora inativa não percebe a GAE. Portanto, ao emitir o ato de aposentadoria, o órgão de origem permitiu que a interessada optasse por uma das parcelas, de forma que a concessão compreende apenas a vantagem escolhida.
Em razão disso, propõe que tal procedimento deve ser considerado legal e o ato registrado.
					II
A imemorial jurisprudência do Tribunal de Contas da União firmou-se no sentido de que é indevida a incorporação de quintos por ocupante do cargo de Oficial de Justiça Avaliador.
O bem-elaborado parecer do MP/TCU, sobre a temática em debate, retrata bem a situação (peça 7) , in verbis:
3.	Observa-se no ato o pagamento de parcela de vantagem pessoal nominalmente identificada (VPNI) relativa à incorporação de cinco quintos (5/5) da FC 5 - Executante de Mandados. Ocorre que a interessada ocupava o cargo de Analista Judiciário - Oficial de Justiça - Avaliador Federal, atual "Execução de Mandados".
4.	Sobre essa questão, o Tribunal tem entendimento de que a função de execução de mandados não gera direito à incorporação de quintos, por se tratar de vantagem inerente à estrutura remuneratória do cargo de Analista Judiciário - Especialidade Execução de Mandados (e.g. Acórdão 2.784/2016-Plenário e 5.443/2020-1ª Câmara) .
5.	É nesse sentido o enunciado da jurisprudência selecionada do TCU no Acórdão 1.738/2021-1ª Câmara: "É indevida a incorporação de quintos decorrente de gratificação ou função comissionada (GRG, FC 5, GAE) devida exclusivamente aos ocupantes do cargo de Analista Judiciário, especialidade Oficial de Justiça Avaliador. Independentemente do nome, a vantagem paga em razão do exercício das atribuições típicas do cargo não gera a incorporação de quintos, pois não tem a natureza de função de confiança, cuja investidura depende de escolha por parte da autoridade e cuja exoneração pode se dar ad nutum".
6.	Em razão do exposto, este representante do Ministério Público de Contas da União opina pela ilegalidade e negativa de registro do ato em apreço.
De fato, a jurisprudência desta Corte entende que a função de execução de mandados é atividade ordinária, inerente às atribuições e à estrutura remuneratória do cargo "Analista Judiciário - Especialidade Execução de Mandados". Exatamente por esse motivo, não poderia ensejar a incorporação de quintos. 
Ademais, o Oficial de Justiça não pode ser exonerado da função e a função, para possibilitar o advento dos quintos, não pode ser inerente a cargo público. Se da função não se pode exonerar o servidor, sem exonerá-lo do cargo, ela não se adequa à categoria tradicional de função comissionada. Isto significa que, ontologicamente, não se trata de função comissionada. Sendo assim, não existe direito à incorporação de quintos, pelo mero exercício do cargo de Oficial de Justiça.
Não se trata, portanto, da regularidade de escolha entre a Gratificação de Atividade Externa e os quintos, mas da própria legalidade da incorporação, na espécie, dos quintos.
As seguidas tentativas que se observam, tendentes a alterar o escopo de institutos tradicionais, como as funções de confiança, que incontinenti se agregam a cargos, para promover a atribuição de ganhos a categorias funcionais determinadas, sobre abalar a normal interpretação das normas e a estabilidade jurisprudencial, geram encargos indevidos e sempre maiores aos cofres públicos.
Retrata bem a matéria o Acórdão 7.392/2021-2ª Câmara, da relatoria do E. Ministro-Substituto Marcos Bemquerer Costa, in verbis:
"23. No ato ora em análise, verifica-se que a parcela de "quintos/décimos", transformada em VPNI pelo art. 62-A da Lei 8.112/1990, é decorrente da "FC-05 - Executante de Mandados" (peça 4, p. 3) que não possui natureza de função de confiança, pois era paga a todos os ocupantes do cargo efetivo de analista judiciário, especialidade execução de mandados e antigo oficial de justiça avaliador.
24. Assim, não é admissível o recebimento da vantagem decorrente da incorporação dessas parcelas de "quintos/décimos" da "FC-05 - Executante de Mandados". (grifei) 
Interessante que o entendimento do Supremo Tribunal Federal, materializado no MS 35.193/DF, da relatoria do E. Ministro Roberto Barroso, embora não pacifique a questão, foi no seguinte sentido, conforme o voto que fundamentou a decisão na ocasião, in verbis: "não sendo demonstrada a não generalidade da GRG ou da FC-05 no caso, a premissa a ser adotada é no sentido de que tais verbas efetivamente possuíam a mesma natureza da GAE, devida a todos os oficiais de justiça avaliadores, nos termos do art. 16 c/c art. 4º, § 1º, da Lei 11.416/2006" (grifei) . Complemento eu a dizer que, se possuem a mesma natureza, não se podem acumular.
No caso do MS 35.452/DF, da relatoria do E. Ministro Celso de Mello, mencionado pelo relator destes autos em seu voto complementar, verifico que a impetrante havia pleiteado a percepção simultânea das duas vantagens. Conforme dispõe o artigo 141 do Código de Processo Civil, "o juiz decidirá o mérito nos limites propostos pelas partes, sendo-lhe vedado conhecer de questões não suscitadas a cujo respeito a lei exige iniciativa da parte". Assim, no referido mandamus, a Suprema Corte manifestou-se pela impossibilidade de acumulação da GAE com os quintos incorporados, oriundos da função comissionada FC-5, pois essa foi a controvérsia que lhe foi submetida.
A possibilidade jurídica da incorporação de quintos - cerne da presente discussão - não foi objeto de análise pelo STF naquela oportunidade, tendo a decisão sido proferida nos termos delimitados pelo writ.
Sobre os pareceres do Ministério Público de Contas emitidos no TC 001.950/2021-5 e no TC 045.856/2020-6, transcritos no voto do relator, em que pese tenham defendido o direito à opção entre GAE ou quintos, esse entendimento não foi acolhido pelo TCU. As deliberações proferidas nesses dois processos - Acórdãos 8.479/2021-1ª Câmara (relator: E. Ministro Vital do Rêgo) e 8.460/2021-2ª Câmara (relator: E. Ministro Augusto Nardes) - não incorporaram, em sua parte dispositiva, a proposta formulada pelo Parquet especializado, visto que não determinaram a convocação dos ex-servidores para optar entre uma das parcelas.
Em concreto, conforme se observa no ato de aposentadoria (peça 3, p. 4) e no contracheque (peça 8, p. 1) , a interessada percebe, a título de vantagem pessoal nominalmente identificada (VPNI) relativa à incorporação de cinco quintos (5/5) da "FC-05 - Executante de Mandados" (Rubrica 126065) , o valor de R$ 3.434,43. Além disso, o formulário do ato concessório indica que a interessada ingressou no Tribunal Regional Federal da 5ª Região em 13/4/1993, tendo iniciado o exercício dessa função exatamente no mesmo dia, em 13/4/1993 (peça 3, p. 1 e 4) , o que demonstra a inerência da função ao cargo.
Cumpre salientar que a discussão não questiona, em relação ao ato em tela, a acumulação da GAE com a FC-05, visto que, de fato, a percepção simultânea de ambas não se configurou, pois a interessada optou apenas pela segunda vantagem. Além disso, também não seria razoável impugnar hipotética e eventual inclusão da GAE entre os proventos da interessada, visto que a percepção de tal rubrica seria legítima.
Na verdade, o que se contesta é tão-somente a incorporação de quintos, relativa ao exercício de função, cuja atividade é inerente à estrutura remuneratória do cargo de "Analista Judiciário - Especialidade Execução de Mandados" e, por esse motivo, não enseja a incorporação de quintos, pois não tem propriamente a natureza de função de confiança, cuja investidura depende de escolha por parte da autoridade e cuja exoneração pode dar-se mesmo ad nutum.
O ato deve ser, portanto, julgado ilegal.
Ante o exposto, voto no sentido de que o Tribunal adote o acórdão que ora submeto à deliberação deste colegiado.
TCU, Sala das Sessões, em 6 de julho de 2022.
WALTON ALENCAR RODRIGUES 
Relator

Tribunal Regional Federal da 5ª Região.

3. Interessada: Carmen Miranda Fernandes de Lima (XXX.878.005-XX).

13.1. Ministros presentes: Bruno Dantas (na Presidência), Walton Alencar Rodrigues, Benjamin Zymler (Revisor), Augusto Nardes, Vital do Rêgo (Relator) e Jorge Oliveira.
13.2. Ministro-Substituto convocado: Augusto Sherman Cavalcanti.
13.3. Ministro-Substituto presente: Marcos Bemquerer Costa.

VITAL DO RÊGO

Adoto como relatório, com os devidos ajustes de forma, a instrução elaborada no âmbito da Secretaria de Fiscalização de Integridade de Atos e Pagamentos de Pessoal e de Benefícios Sociais - Sefip (peça 5) , com a qual se manifestou de acordo o corpo gerencial daquela unidade técnica especializada (peça 6) , a seguir transcrita:
INTRODUÇÃO
Trata-se de ato de aposentadoria, submetido, para fins de registro, à apreciação do Tribunal de Contas da União (TCU) , de acordo com o art. 71, inciso III, da Constituição Federal.  O ato foi cadastrado e disponibilizado ao TCU por intermédio do Sistema e-Pessoal, na forma do art. 2º e 4º da Instrução Normativa TCU 78/2018.
O ato desse processo pertence às seguintes unidades:
Unidade emissora: Tribunal Regional Federal da 5ª Região.
Unidade cadastradora:  Tribunal Regional Federal da 5ª Região.
Subunidade cadastradora: Seção Judiciária do Estado de Sergipe.
EXAME TÉCNICO
Procedimentos aplicados
Os procedimentos para exame, apreciação e registro de atos de pessoal encontram-se estabelecidos na Instrução Normativa TCU 78/2018 e na Resolução TCU 206/2007. Essas normas dispõem que os atos de pessoal disponibilizados por meio do e-Pessoal devem ser submetidos previamente a críticas automatizadas, com base em parâmetros predefinidos.
As críticas das informações cadastradas na etapa de coleta do ato foram elaboradas e validadas levando-se em conta as peculiaridades de cada ato. Os itens verificados nessa etapa são inerentes a dados cadastrais, fundamentos legais, mapa de tempo, ficha financeira, assim como eventuais ocorrências de acumulação. Trata-se de verificações abrangentes, minuciosas e precisas e sem a necessidade de ação humana e, portanto, menos suscetível a falhas. As críticas aplicadas estão discriminadas no sistema, no Menu e-Pessoal, opção "Crítica", que podem ser acessadas mediante concessão de perfil específico a servidores do TCU responsáveis pela análise.
Além das críticas automatizadas, há verificação humana adicional no caso de haver alertas do sistema ou informações não formatadas, como esclarecimentos do gestor ou do controle interno.  
As críticas também consideram os registros do Sistema Integrado de Administração de Recursos Humanos (Siape) . O Siape disponibiliza informações atualizadas sobre as parcelas que integram os proventos, diferentemente, portanto, do e-Pessoal, que informa as parcelas no momento do registro do ato. 
Essa confrontação com o Siape fornece uma visão atual e verdadeira da situação, o que permite descaracterizar irregularidades e inconsistências que, embora constantes do e-Pessoal, já foram corrigidas.
As verificações detectadas no ato encontram-se discriminadas na aba de pendências do ato no sistema e-Pessoal, bem como no espelho do ato contemplado por esta instrução.
Exame das Constatações
Ato: 401/2019 - Interessado: CARMEN MIRANDA FERNANDES DE LIMA - CPF: XXX.878.005-XX
Parecer do Controle Interno: considerar o ato Legal.
Constatação e análise: 
1.1.1. Houve o registro de pelo menos uma rubrica com 'Denominação para análise pelo TCU = Vantagem de caráter pessoal (126065 - PROVENTO PROV. VPNI 05 LEI 9527/97 (Vantagem de caráter pessoal - Incorporação de quintos/décimos de função) - R$ 3.434,43) .
Justificativa do Gestor de Pessoal: Não há. Verificação efetuada no âmbito do TCU.
Análise do Controle Interno:  Não há. Verificação efetuada no âmbito do TCU.
Análise da Equipe Técnica: Legal
A concessão da vantagem de quintos ou décimos está em consonância com a jurisprudência deste Tribunal e os critérios das Leis 8.911/1994 e 9.624/1998 (os períodos anteriores a 8/4/1998 são suficientes para a incorporação da vantagem de quintos) .
O detalhamento da norma legal e da jurisprudência para a inconsistência acima elencada encontra-se no anexo II dessa instrução. 
Encaminhamento do ato: 
Considerar LEGAL e conceder o registro do ato de CARMEN MIRANDA FERNANDES DE LIMA.
CONCLUSÃO
A abrangência e a profundidade das verificações levadas a efeito fundamentam convicção de que o ato 401/2019 pode ser apreciado pela legalidade, em razão de não terem sido encontradas irregularidades no ato, de acordo com o item Exame das Constatações desta instrução.
PROPOSTA DE ENCAMINHAMENTO
Ante o exposto, com fundamento no art. 71, inciso III, da Constituição Federal, no art. 1º, inciso V, e art. 39, incisos I e II, da Lei 8.443/1992, no art. 260 do Regimento Interno do Tribunal de Contas da União, propõe-se: 
Considerar LEGAL e conceder o registro do ato de CARMEN MIRANDA FERNANDES DE LIMA.
O Ministério Público junto ao TCU, representado nos autos pelo Procurador Dr. Rodrigo Medeiros de Lima, discordou do encaminhamento proposto pela Sefip, nos termos do parecer de peça 7, a seguir transcrito:
Trata-se da análise do ato de aposentadoria de Carmen Miranda Fernandes de Lima (peça 3) emitido pelo Tribunal Regional Federal da 5ª Região.
2.	Após aplicação das críticas automáticas a Sefip propôs a legalidade e registro do ato (peças 5-6) .
3.	Observa-se no ato o pagamento de parcela de vantagem pessoal nominalmente identificada (VPNI) relativa à incorporação de cinco quintos (5/5) da FC 5 - Executante de Mandados. Ocorre que a interessada ocupava o cargo de Analista Judiciário - Oficial de Justiça - Avaliador Federal, atual "Execução de Mandados".
4.	Sobre essa questão, o Tribunal tem entendimento de que a função de execução de mandados não gera direito à incorporação de quintos, por se tratar de vantagem inerente à estrutura remuneratória do cargo de Analista Judiciário - Especialidade Execução de Mandados (e.g. Acórdão 2784/2016-TCU-Plenário e 5.443/2020-1ª Câmara) .
5.	É nesse sentido o enunciado da jurisprudência selecionada do TCU no Acórdão 1738/2021-TCU-Primeira Câmara: "É indevida a incorporação de quintos decorrente de gratificação ou função comissionada (GRG, FC 5, GAE) devida exclusivamente aos ocupantes do cargo de Analista Judiciário, especialidade Oficial de Justiça Avaliador. Independentemente do nome, a vantagem paga em razão do exercício das atribuições típicas do cargo não gera a incorporação de quintos, pois não tem a natureza de função de confiança, cuja investidura depende de escolha por parte da autoridade e cuja exoneração pode se dar ad nutum".
6.	Em razão do exposto, este representante do Ministério Público de Contas da União opina pela ilegalidade e negativa de registro do ato em apreço.
É o Relatório.

não há.

Procurador Rodrigo Medeiros de Lima.

APOSENTADORIA. INCORPORAÇÃO DE QUINTOS DE FUNÇÃO, POR OCUPANTE DO CARGO DE ANALISTA JUDICIÁRIO, ESPECIALIDADE OFICIAL DE JUSTIÇA AVALIADOR FEDERAL, EM RAZÃO DO DESEMPENHO DA REFERIDA ATIVIDADE. TEMPO DE EXERCÍCIO DE FUNÇÃO INSUFICIENTE PARA A INCORPORAÇÃO DO VALOR INCORPORADO A TÍTULO DE QUINTOS. ILEGALIDADE. DETERMINAÇÕES.

APOSENTADORIA (APOS)

Secretaria de Fiscalização de Integridade de Atos e Pagamentos de Pessoal e de Benefícios Sociais (Sefip).

Aprecia-se, nesta oportunidade, ato de concessão de aposentadoria emitido pelo Tribunal Regional Federal da 5ª Região em favor da ex-servidora Carmen Miranda Fernandes de Lima, ex-ocupante do cargo de Analista Judiciário - Oficial de Justiça Avaliador Federal.
A Secretaria de Fiscalização de Integridade de Atos e Pagamentos de Pessoal e de Benefícios Sociais deste Tribunal (Sefip) , após analisar o formulário submetido a registro via e-Pessoal (peça 3) , propôs considerar legal a concessão. 
O Ministério Público junto ao Tribunal (MPTCU) , no parecer de peça 7, divergiu do encaminhamento proposto pela unidade instrutiva. É que o Ministério Público de Contas entende que a função de execução de mandados não gera direito à incorporação de quintos, por se tratar de vantagem inerente à estrutura remuneratória do cargo de Analista Judiciário - Especialidade Execução de Mandados. Diante de tal constatação, o MPTCU propõe considerar ilegal o ato em epígrafe.
II
Rememoro, de início, que o pagamento da vantagem de quintos para ocupantes do cargo de Analista Judiciário, especialidade Oficial de Justiça Avaliador, decorrentes da função comissionada FC-5, teve origem na Gratificação de Representação de Gabinete, instituída por meio de normativos internos. Segundo o voto condutor do Acórdão 2784/2016-TCU-Plenário:
 (...) tanto a GRG quanto a FC-5 não possuía natureza de função de confiança, pois era paga a todos os ocupantes do cargo efetivo de Analista Judiciário, especialidade Oficial de Justiça Avaliador. Logo, a "investidura" na função não dependia de escolha da autoridade, do quesito confiança, inerente a todos os ocupantes de função comissionada. Tampouco poderiam seus ocupantes ser demitidos ad nutum. Assim, a despeito do nomen iuris, claro está que se tratava de verdadeira gratificação paga em razão do exercício das atribuições típicas do cargo (execução de mandatos) e criada por normativos internos do TRF da 2ª Região.
Analisando as peculiaridades que permeiam o caso dos ocupantes do cargo de Analista Judiciário, especialidade Oficial de Justiça Avaliador, o que se tem, de fato, é um cargo cujo encargo sempre contemplou uma parcela especial de remuneração que, a rigor, não geraria quintos, mas que tampouco poderia deixar de figurar nos proventos dos ocupantes do referido cargo após a passagem para a inatividade. 
Reforça tal argumento o art. 16 da Lei 11.416/2006, dispositivo que instituiu a Gratificação de Atividade Externa (GAE) , devida exclusivamente ao Oficial de Justiça Avaliador. Tal regramento consolidou a situação de fato dos ocupantes do referido cargo, contemplando, como parcela remuneratória permanente, a GAE, à semelhança do que se fez em tempos passados por meio de outros instrumentos normativos, ainda que se possa questionar a adequação de tais normativos internos para essa finalidade.
Observo, também, que o art. 16 § 2º da sobredita Lei 11.416/2006 vedou a percepção dessa gratificação para os servidores designados para o exercício de função comissionada e para os ocupantes de cargo em comissão. Senão o vejamos o teor do referido artigo:
"Art. 16.  Fica instituída a Gratificação de Atividade Externa - GAE, devida exclusivamente aos ocupantes do cargo de Analista Judiciário referidos no § 1º do art. 4º desta Lei.
§ 1º A gratificação de que trata este artigo corresponde a 35% (trinta e cinco por cento) do vencimento básico do servidor.
§ 2º É vedada a percepção da gratificação prevista neste artigo pelo servidor designado para o exercício de função comissionada ou nomeado para cargo em comissão."  (grifei) 
Considerando a referida vedação, é pertinente transcrever a seguinte passagem do voto condutor do Acórdão 2784/2016-TCU-Plenário:
 (...) 
11. Ora, se a GAE não é devida ao servidor ativo que exerce função ou cargo em comissão, não é possível concedê-la ao inativo que se aposenta com as vantagens previstas no do art. 193 da Lei 8.112/1990, sob pena de conferir tratamento mais vantajoso ao inativo que ao ativo. Ou bem o inativo carreia para sua aposentadoria as vantagens inerentes ao cargo comissionado ou percebe a gratificação criada para remunerar o Oficial de Justiça pelo desempenho exclusivo das atribuições típicas de seu cargo. (destaque acrescido) 
De fato, a percepção concomitante da GAE com vantagens inerentes ao cargo comissionado não encontra respaldo na Lei. Contudo, quando o inativo, ex-ocupante do cargo de Analista Judiciário - Oficial de Justiça Avaliador Federal, opta por apenas uma dessas vantagens, excluindo a outra de seus proventos, não há razão, a meu ver, para negar registro a uma concessão nessa circunstância.
É nesse sentido a conclusão do Ministério Público junto ao TCU, representado pela Procuradora-Geral Dra. Cristina Machado, nos autos dos TC's Processo 001.950/2021-5 e Processo 045.856/2020-6. Senão vejamos: 
TC Processo 001.950/2021-5
6. Entendemos que o ato de peça n.º 3 está irregular, ante a cumulação da Gratificação de Atividade Externa com o cômputo de exercício de função de Executante de Mandados Judiciais para fins de incorporação de quintos, a evidenciar pagamento em duplicidade. Por isso, deixamos de acompanhar a unidade técnica e propomos a ilegalidade e negativa de registro da concessão em exame, devendo o órgão de pessoal convocar o inativo para optar entre uma das duas vantagens estatutárias e, posteriormente, cadastrar novo ato no sistema e-Pessoal. (destaque acrescido) 
 (...) 
8.3. determine ao Tribunal Regional do Trabalho da 10.ª Região que, no prazo máximo de 15 (quinze) dias e em relação ao inativo Antônio Gilson de Jesus Santos: 
8.3.1. convoque o ex-servidor para optar entre a percepção da Gratificação de Atividade Externa ou de quintos decorrentes do exercício da função de Executante de Mandados Judiciais, promovendo a exclusão da parcela de menor valor em caso de omissão do interessado; (destaque acrescido) 
TC Processo 045.856/2020-6
7. Entendemos que o ato de peça n.º 3 está irregular, ante a acumulação da Gratificação de Atividade Externa com quintos de FC-5, decorrentes da função de Executante de Mandados Judiciais, em evidente pagamento em duplicidade. Por isso, deixamos de acompanhar a unidade técnica e propomos a ilegalidade e negativa de registro da concessão em nome do servidor Paulo Izecksohn, devendo o órgão de pessoal convocar o inativo para optar entre uma das duas vantagens estatutárias e, posteriormente, cadastrar novo ato no sistema e-Pessoal. (destaque acrescido) 
 (...) 
10.3. determine ao Tribunal Regional do Trabalho da 1.ª Região que, no prazo máximo de 15 (quinze) dias e em relação ao inativo Paulo Izecksohn:
10.3.1. convoque o ex-servidor para optar entre percepção da Gratificação de Atividade Externa ou dos 5/5 de função de Executante de Mandados Judiciais, promovendo a exclusão da parcela de menor valor em caso de omissão do interessado; (destaque acrescido) 
In casu, consoante se verifica no ato de peça 3 e no contracheque de peça 8, a inativa Carmen Miranda Fernandes de Lima não percebe a Gratificação de Atividade Externa. Portanto, ao emitir o ato de aposentadoria, o Tribunal Regional Federal da 5ª Região permitiu que a interessada optasse por uma das parcelas, de forma que a concessão apenas contemplou a vantagem escolhida. Considero tal procedimento razoável e entendo que situações como a que se apresenta nos presentes autos devem ser tidas por regulares. 
Contudo, a despeito de tal fato, no caso examinado nestes autos, a concessão deve ser tida por ilegal, mas por outra razão, uma vez que a incorporação de quintos se deu sem o implemento do período de 5 anos. É que de 13/4/1993 a 8/4/1998, transcorreram 4 anos, 11 meses e 27 dias, faltando, portanto, três dias para completar integralmente o quinto. Diante dessa situação e considerando o disposto no art. 5º da Lei 9.624/1998, a Sra. Carmen Miranda Fernandes de Lima pode incorporar apenas 9/10 de FC-5, fato que torna ilegal a concessão em análise.
Ante o exposto, voto para que seja adotada a minuta de Acórdão que ora trago ao exame deste Colegiado.
TCU, Sala das Sessões, em 27 de julho de 2022.
Ministro VITAL DO RÊGO 
Relator

Louvando as propostas apresentadas pelos Ministros Walton Alencar e Benjamin Zymler, mantenho minha posição original no sentido de ser possível, aos ocupantes do cargo de Analista Judiciário, especialidade Oficial de Justiça Avaliador, optarem por perceber ou parcela decorrente da incorporação de quintos ou a Gratificação de Atividade Externa (GAE) . 
Contudo, no caso dos autos e em linha com o voto revisor apresentado pelo Min. Benjamin Zymler, entendo que o ato em questão não está apto a receber a chancela da legalidade, já que de 13/4/1993 a 8/4/1998, transcorreram 4 anos, 11 meses e 27 dias, faltando, portanto, três dias para completar integralmente o quinto percebido. Diante dessa situação e considerando o disposto no art. 5º da Lei 9.624/1998, a Sra. Carmen Miranda Fernandes de Lima poderia incorporar apenas 9/10 de FC-5, fato que torna ilegal a concessão em análise. 
A despeito dessas considerações, entendo que a negativa de registro não prejudica a discussão de fundo, sobre a possibilidade ou não de se facultar a escolha, entre a GAE e a parcela de quintos, daquela que for mais vantajosa ao servidor aposentado.
Nessa senda, destaco que os votos revisores trazidos a este Colegiado defendem que os ocupantes do cargo de Analista Judiciário, especialidade Oficial de Justiça Avaliador, não podem incorporar quintos oriundos da função Analista Judiciário, especialidade Oficial de Justiça Avaliador, ainda que tal vantagem não seja percebida em concomitância com a Gratificação de Atividade Externa (GAE) . 
Rememoro que a jurisprudência deste Tribunal que iniciou a impugnação da parcela de quintos percebida pelos executantes de mandados em concomitância com a GAE foi inaugurada a partir da prolação do Acórdão 2784/2016-TCU-Plenário.
Ressalto, novamente, que no caso dos ocupantes do cargo de Analista Judiciário, especialidade Oficial de Justiça Avaliador, temos, de fato, uma posição que sempre contemplou uma parcela especial de remuneração, que, a rigor, não geraria quintos, mas que tampouco poderia deixar de figurar nos proventos dos ocupantes do referido cargo após a passagem para a inatividade. 
Considerando esse quadro, a Lei 11.416/2006 apenas regularizou o que, na prática, sempre aconteceu, ou seja, criou uma parcela fixa para remunerar o encargo de executante de mandados. Exatamente por essa razão é que não é regular a percepção cumulativa da parcela de quintos com a GAE, consoante preconiza o art. 16 § 2º da sobredita Lei 11.416/2006:
"Art. 16.  Fica instituída a Gratificação de Atividade Externa - GAE, devida exclusivamente aos ocupantes do cargo de Analista Judiciário referidos no § 1º do art. 4º desta Lei.
§ 1º A gratificação de que trata este artigo corresponde a 35% (trinta e cinco por cento) do vencimento básico do servidor.
§ 2º É vedada a percepção da gratificação prevista neste artigo pelo servidor designado para o exercício de função comissionada ou nomeado para cargo em comissão."  (grifei) 
Portanto, o art. 16 da Lei 11.416/2006 consolidou a situação de fato dos ocupantes do referido cargo, contemplando, como parcela remuneratória permanente, a GAE, à semelhança do que fizeram vários Tribunais do Poder Judiciário, por meio da edição de resoluções internas em tempos passados,  ao estabelecer, como forma de retribuição aos executantes de mandados, a designação para determinadas funções (a exemplo da FC-5) , ainda que se possa questionar a adequação de tais normativos internos para essa finalidade.
Destaco que o voto condutor do acórdão paradigma desta Corte de Contas acerca do assunto em discussão (Acórdão 2784/2016-TCU-Plenário) traz a possibilidade de se remunerar os inativos ex-ocupantes do cargo em comento com uma das duas parcelas (mas não ambas) :
 (...) 
11. Ora, se a GAE não é devida ao servidor ativo que exerce função ou cargo em comissão, não é possível concedê-la ao inativo que se aposenta com as vantagens previstas no do art. 193 da Lei 8.112/1990, sob pena de conferir tratamento mais vantajoso ao inativo que ao ativo. Ou bem o inativo carreia para sua aposentadoria as vantagens inerentes ao cargo comissionado ou percebe a gratificação criada para remunerar o Oficial de Justiça pelo desempenho exclusivo das atribuições típicas de seu cargo. (destaque acrescido) 
Ressalto, novamente, que são nesse sentido as pertinentes conclusões formuladas pelo Ministério Público junto ao TCU, representado pela Procuradora-Geral Dra. Cristina Machado, nos autos dos TC's Processo 001.950/2021-5 e Processo 045.856/2020-6, entre outros. Senão vejamos: 
TC Processo 001.950/2021-5
6. Entendemos que o ato de peça n.º 3 está irregular, ante a cumulação da Gratificação de Atividade Externa com o cômputo de exercício de função de Executante de Mandados Judiciais para fins de incorporação de quintos, a evidenciar pagamento em duplicidade. Por isso, deixamos de acompanhar a unidade técnica e propomos a ilegalidade e negativa de registro da concessão em exame, devendo o órgão de pessoal convocar o inativo para optar entre uma das duas vantagens estatutárias e, posteriormente, cadastrar novo ato no sistema e-Pessoal. (destaque acrescido) 
 (...) 
8.3. determine ao Tribunal Regional do Trabalho da 10.ª Região que, no prazo máximo de 15 (quinze) dias e em relação ao inativo Antônio Gilson de Jesus Santos: 
8.3.1. convoque o ex-servidor para optar entre a percepção da Gratificação de Atividade Externa ou de quintos decorrentes do exercício da função de Executante de Mandados Judiciais, promovendo a exclusão da parcela de menor valor em caso de omissão do interessado; (destaque acrescido) 
TC Processo 045.856/2020-6
7. Entendemos que o ato de peça n.º 3 está irregular, ante a acumulação da Gratificação de Atividade Externa com quintos de FC-5, decorrentes da função de Executante de Mandados Judiciais, em evidente pagamento em duplicidade. Por isso, deixamos de acompanhar a unidade técnica e propomos a ilegalidade e negativa de registro da concessão em nome do servidor Paulo Izecksohn, devendo o órgão de pessoal convocar o inativo para optar entre uma das duas vantagens estatutárias e, posteriormente, cadastrar novo ato no sistema e-Pessoal. (destaque acrescido) 
 (...) 
10.3. determine ao Tribunal Regional do Trabalho da 1.ª Região que, no prazo máximo de 15 (quinze) dias e em relação ao inativo Paulo Izecksohn:
10.3.1. convoque o ex-servidor para optar entre percepção da Gratificação de Atividade Externa ou dos 5/5 de função de Executante de Mandados Judiciais, promovendo a exclusão da parcela de menor valor em caso de omissão do interessado; (destaque acrescido) 
Por fim, convém trazer para a presente discussão o seguinte excerto do voto que fundamentou o MS 35.452, de autoria do Ministro Celso de Mello (todos os destaques são do original) :
"Impõe-se destacar, ainda, quanto ao outro fundamento em que se apoia este 'writ' mandamental, que se revela inacolhível a pretensão formulada pela parte recorrente no sentido de ser legítimo o recebimento da parcela remuneratória concernente à Gratificação de Atividade Externa - GAE cumulativamente com quintos incorporados, decorrentes do exercício de função comissionada. 
Com efeito, a norma inscrita no art. 16, § 2º, da Lei nº 11.416/2006 veda a percepção conjunta da GAE com parcelas remuneratórias oriundas do exercício de função comissionada, não importando, para esse específico efeito, que referida parcela tenha sido incorporada, a título de 'quintos', aos vencimentos da impetrante.
Extremamente esclarecedora, quanto a esse fundamento, passagem do parecer que o Ministério Público Federal produziu, nestes autos, sobre o tema em questão:
'É relevante registrar, além disso, que o art. 16, § 2º, da Lei 11.416/06 e o art. 3º da Portaria Conjunta nº 01/2007 do STF repelem expressamente a cumulação da GAE com a remuneração relativa ao exercício de função comissionada ou cargo em comissão. A vedação, aliás, como entendeu o TCU, não se restringe aos servidores em atividade, mas também se estende aos inativos, porquanto a finalidade da norma é impedir que o servidor, seja ativo ou inativo, receba verba de natureza semelhante, concedida sob o mesmo título. Frise-se, ainda, que o fato de o servidor ter carreado para os seus proventos a VPNI não desnatura a natureza da vantagem de ser retribuição pelo exercício de função comissionada na atividade' (grifei) ".
Do referido trecho, extrai-se que o ocupante do cargo de Analista Judiciário, especialidade Oficial de Justiça Avaliador, ativo ou inativo, não pode perceber, cumulativamente, a GAE com quintos oriundos de função comissionada (seja ela qual for, ainda que diferente da que era exercida pelos executantes de mandado) ou cargo em comissão. Portanto, observo que a referida decisão do STF fixou entendimento mais amplo que o do TCU, no sentido de que, não importa a função exercida pelo executante de mandados, ela não poderá ser acumulada com a GAE, seja o servidor ativo ou inativo. A contrario sensu, é possível entender que caso o servidor não perceba cumulativamente a GAE com quintos, não há irregularidade nos pagamentos. Portanto, seria dado ao servidor a possibilidade de escolher qual das parcelas deseja perceber, já que a percepção cumulativa é legalmente vedada.
Assim, antes da criação da GAE em 2006, os integrantes mais antigos do referido cargo já percebiam quintos em razão de terem ocupado funções para o desempenho da atribuição de executante de mandados, sendo que tal situação nunca foi questionada por esta Corte de Contas. Em outras palavras vale dizer que o TCU nunca se manifestou a respeito dessa questão antes da criação da GAE, e milhares de atos de oficiais de justiça, contendo incorporação de quintos, foram tidos por legais.
Também vale dizer que há casos de oficiais de justiça que exerceram outras funções comissionadas, atuando como assessores em tribunais ou em outras funções. Não é incomum encontrar casos de oficiais de justiça que incorporaram quintos de CJ (1, 2 e 3) , FC-6 e outras funções diferentes da FC-5. Nesses casos, como a Lei 11.416/2006 impede que esses servidores percebam essas funções (ou os quintos delas) em conjunto com a GAE, não é razoável entender que, necessariamente, esses servidores deverão perceber a GAE em detrimento da parcela de quintos, quando essa última parcela for a de maior valor. Em outras palavras, como a lei vedou o pagamento cumulativo da parcela de quintos com a GAE, é razoável que, nessa situação, seja facultado ao servidor optar por apenas uma dessas parcelas.
Destaco, por derradeiro, que o Min. Benajmin Zymler tem se manifestado, em algumas de suas decisões, na mesma linha do que estamos defendendo nos presentes autos. Nesse sentido, destaco o Acórdão 2284/2022-TCU-Primeira Câmara (de 26/4/2022) , da relatoria de Sua Excelência:
Destarte, ou a servidora carreia para sua aposentadoria as vantagens oriundas das funções comissionadas que exerceu (representadas pelas parcelas incorporadas) - e, aí, no caso da FC-4, por serem "quintos" posteriores a 8/4/1998, estariam sujeitos à absorção paulatina, nos termos da modulação fixada pelo STF no RE 638.115 - ou percebe a gratificação criada para remunerar o oficial de justiça pelo desempenho exclusivo das atribuições típicas de seu cargo efetivo.
Nessa mesma linha de entendimento, os Acórdão 788/2022-TCU-Primeira Câmara (de 26/4/2022) e 507/2022-1ª Câmara (de 8/2/2022) , também da relatoria de Sua Excelência.
***
Em fase de discussão no Plenário, e tendo em vista a ilegalidade do ato, sobre a qual não há divergências, chegou-se a consenso no sentido de apreciar apenas o caso concreto, para recusar o seu registro, e deixar a discussão em tese acerca da possibilidade de escolha entre a parcela da GAE ou a parcela decorrente de incorporação de quintos para momento oportuno.
TCU, Sala das Sessões, em 27 de julho de 2022.
Ministro VITAL DO RÊGO 
Relator

Trata-se de ato de concessão de aposentadoria da sra. Carmen Miranda Fernandes de Lima, ex-servidora do Tribunal Regional Federal da 5ª Região, no cargo de Analista Judiciário - Oficial de Justiça Avaliador Federal, submetido à apreciação desta Corte com fundamento no artigo 71, inciso III, da Constituição Federal.
2. De início, registro que o presente processo foi originalmente submetido à apreciação da Primeira Câmara em 10/8/2021, momento no qual o eminente Ministro Walton Alencar Rodrigues solicitou vista. Em 15/9/2021, aquele colegiado deliberou pela remessa dos autos ao Tribunal Pleno, em razão da importância da matéria (inciso IV do art. 16 do Regimento Interno deste Tribunal) . 
Das propostas de encaminhamento
3. Após aplicação das críticas automáticas, a Sefip propôs considerar legal o ato de aposentadoria da servidora.
4. Divergindo da unidade instrutora, o Ministério Público de Contas, representado pelo Procurador Rodrigo Medeiros de Lima, entendeu que a função de execução de mandados não gera direito à incorporação de "quintos", por tratar-se de vantagem inerente à estrutura remuneratória do cargo de Analista Judiciário - especialidade execução de mandados. Desse modo, opinou pela ilegalidade do ato em apreço.
5. O eminente relator, Ministro Vital do Rêgo, concluiu que seria viável a opção pela percepção dos "quintos", embora o pagamento concomitante da Gratificação de Atividade Externa (GAE) com vantagens inerentes ao cargo comissionado seja legalmente vedado.
6. Desse modo, não haveria ilegalidade no ato em exame, uma vez que a servidora inativa não percebe a GAE.
7. Consequentemente, o relator propôs que o ato em exame fosse considerado legal e registrado.
8. O Ministro Walton Alencar Rodrigues, em declaração de voto apresentada na sessão plenária de 16/3/2022, anuiu às conclusões do MPTCU, por entender que "a função de execução de mandados é atividade ordinária, inerente à estrutura remuneratória do cargo 'Analista Judiciário - Especialidade Execução de Mandados' e, por esse motivo, não enseja a incorporação de quintos", ao passo que a incorporação de "quintos" é adstrita ao exercício de cargo em comissão e congêneres, ao qual o ocupante é nomeado por escolha da autoridade competente e pode ser demitido ad nutum. 
9. Citou, Sua Excelência, decisão proferida pelo Supremo Tribunal Federal (STF) , materializada no MS 35.193/DF, da relatoria do Ministro Roberto Barroso, segundo o qual "não sendo demonstrada a não generalidade da GRG ou da FC-05 no caso, a premissa a ser adotada é no sentido de que tais verbas efetivamente possuíam a mesma natureza da GAE, devida a todos os oficiais de justiça avaliadores, nos termos do art. 16 c/c art. 4º, § 1º, da Lei 11.416/2006". 
10. Ponderou o eminente Ministro Walton Alencar Rodrigues que o fato de a servidora ter ocupado a função desde sua posse (13/4/1993) evidencia que a vantagem seria inerente ao exercício do cargo de Oficial de Justiça Avaliador/Analista Judiciário executante de mandados.
11. Para melhor compreensão, faço um breve histórico sobre a matéria.
Histórico
12. Até o advento da Emenda Constitucional (EC) 19/1998, as funções nos Poderes Judiciário e Legislativo eram criadas e transformadas por meio de atos administrativos próprios.
13. A EC 19/1998 veio para impor maior disciplina e transparência para as despesas de pessoal, até então passíveis de criação e elevação por simples ato administrativo. Cito, nessa linha, os seguintes dispositivos introduzidos no texto constitucional:
"Art. 37. A administração pública direta e indireta de qualquer dos Poderes da União, dos Estados, do Distrito Federal e dos Municípios obedecerá aos princípios de legalidade, impessoalidade, moralidade, publicidade e eficiência e, também, ao seguinte;  
[...]
V - as funções de confiança, exercidas exclusivamente por servidores ocupantes de cargo efetivo, e os cargos em comissão, a serem preenchidos por servidores de carreira nos casos, condições e percentuais mínimos previstos em lei, destinam-se apenas às atribuições de direção, chefia e assessoramento;
[...]
X - a remuneração dos servidores públicos e o subsídio de que trata o § 4º do art. 39 somente poderão ser fixados ou alterados por lei específica, observada a iniciativa privativa em cada caso, assegurada revisão geral anual, sempre na mesma data e sem distinção de índices;"
"Art. 96.  Compete privativamente: 
[...]
II - ao Supremo Tribunal Federal, aos Tribunais Superiores e aos Tribunais de Justiça propor ao Poder Legislativo respectivo, observado o disposto no art. 169:
[...]
b) a criação e a extinção de cargos e a remuneração dos seus serviços auxiliares e dos juízos que lhes forem vinculados, bem como a fixação do subsídio de seus membros e dos juízes, inclusive dos tribunais inferiores, onde houver".
14. No âmbito da Justiça Federal, a concessão de funções gratificadas aos antigos Oficiais de Justiça Avaliadores - posteriormente designados como Analistas Judiciários da especialidade execução de mandados (Lei 9.421/1996) - decorreu do Ato 641 do Conselho de Justiça Federal, de 31/12/1987, o qual estabeleceu (grifo acrescido) :
"Art. 2º. São criadas, na referida tabela, as seguintes funções: OFICIAL DE GABINETE: 163 (cento e sessenta e três) ; SUPERVISOR-ASSISTENTE: 157 (cento e cinquenta e sete) ; ASSISTENTE-DATILÓGRAFO: 225 (duzentos e vinte e cinco) ; SECRETÁRIO: 187 (cento e oitenta e sete) ; AUXILIAR ESPECIALIZADO: 80 (oitenta) ; OPERADOR: 30 (trinta) ; AUXILIAR: 12 (doze) ; EXECUTANTE DE MANDADOS: 779 (setecentos e setenta e nove) 
Art. 3º. As designações para as funções a que se referem os arts. 1º e 2º far-se-ão por atos do Diretor do Foro da respectiva Seção Judiciária, após a indicação do Juiz Federal a que estiverem subordinados os servidores, observando-se os seguintes critérios:
[...]
V - As funções de executantes de mandados são exclusivas dos Oficiais de Justiça Avaliadores no exercício das atribuições inerentes e próprias do cargo;"
15. A distribuição dessas funções entre as varas da Justiça Federal foi feita com base nos anexos do Ato 641/1987.
16. Com o passar do tempo, os normativos que se seguiram modificaram os nomes e os valores dessas funções.
17. Conforme os termos na Resolução CFJ 63, de 7 de outubro de 1992, o Oficial de Justiça Avaliador recebia a mais baixa Gratificação de Representação de Gabinete, conhecida como GRG I (cf. Anexo II) , no valor de Cr$ 536.232,96. A Resolução 146, de 15/3/1995, equiparou a função de execução de mandados à função de Supervisor, que vinha a ser a mais alta GRG, ou GRG V. Com o advento da Lei 9.421/1996, essa função foi transformada em FC-5.
Do entendimento deste revisor
18. Dos dispositivos transcritos, verifica-se que o Oficial de Justiça Avaliador, posteriormente Analista Judiciário, percebia a função enquanto no exercício das atribuições específicas do cargo. 
19. Não se sabe, com certeza, se novas GRG/FC-5 foram criadas no âmbito da Justiça Federal até 1998 para remunerar todos os ocupantes do cargo de Oficial de Justiça/Analista Judiciário da área de execução de mandados. Não se sabe, igualmente, se houve aumento no número de Analistas Judiciários da área de execução de mandados, do que poderia ter resultado eventual descompasso entre o número de funções existentes e o número de servidores.
20. Contudo, é sabido que os servidores mais antigos eram contemplados com as GRG (posteriormente FC-5) pelo simples exercício do cargo. Exceções que eventualmente se seguiram, decorrentes da impossibilidade de serem criadas novas funções pela via administrativa, não seriam suficientes para alterar a natureza jurídica da vantagem paga àqueles servidores.
21. A opção por remunerar esses servidores por meio de GRG/FC não foi destituída de problemas, pois não assegurava de pronto a sua incorporação aos proventos de aposentadoria e pensão, o que ocorria, supostamente, por meio dos "quintos", cuja legalidade ora se discute. Ou seja, servidores que se inativassem antes do prazo quinquenal receberiam proventos em valores inferiores à remuneração da atividade. De forma similar, os proventos de pensão deveriam ser reduzidos em relação à remuneração da atividade caso o servidor não tivesse desempenhado as atribuições de execução de mandados por cinco anos.
22. Além disso, com o advento das Leis 9.527/1997 e 9.624/1998, não mais foi possível a incorporação de "quintos" - embora se saiba que, no âmbito de diversos tribunais federais, tal incorporação se estendeu até 4/9/2001.
23. Essa situação acarretou uma quebra de isonomia entre servidores antigos e novos que, embora desempenhassem as mesmas atribuições, percebiam remuneração menor. 
24. Em 2002, foi publicada a Lei 10.417, que instituiu a GAE no âmbito do Tribunal de Justiça do Distrito Federal e dos Territórios (TJDFT) , no valor equivalente ao da FC-3, previsto no Anexo VI da Lei 9.421/1996. Essa gratificação era paga ao servidor apenas enquanto no exercício das atribuições específicas de execução de mandado:
"Art. 1o Fica instituída Gratificação por Execução de Mandados, devida aos servidores ocupantes do cargo de Analista Judiciário - Oficiais de Justiça - Área Judiciária - Especialidade Execução de Mandados, do Quadro de Pessoal do Tribunal de Justiça do Distrito Federal e dos Territórios, pelas peculiaridades decorrentes da integral e exclusiva dedicação às atividades do cargo e riscos a que estão sujeitos.
§ 1o O montante da gratificação corresponde ao valor mensal atribuído à Função Comissionada - Símbolo FC-03, constante do Anexo VI da Lei nº 9.421, de 24 de dezembro de 1996.
§ 2o A gratificação não se incorpora à remuneração, nem será computada ou acumulada para fins de concessão de acréscimos ulteriores, sob o mesmo título ou idêntico fundamento."
25. Posteriormente, foi editada a Lei 11.416/2006, que estendeu gratificação a todos os executantes de mandado da Justiça Federal, ativos e aposentados, bem assim a seus pensionistas:
"Art. 16. Fica instituída a Gratificação de Atividade Externa - GAE, devida exclusivamente aos ocupantes do cargo de Analista Judiciário referidos no § 1º do art. 4º desta Lei.
§ 1º A gratificação de que trata este artigo corresponde a 35% (trinta e cinco por cento) do vencimento básico do servidor.
§ 2º É vedada a percepção da gratificação prevista neste artigo pelo servidor designado para o exercício de função comissionada ou nomeado para cargo em comissão.
[...]
Art. 26. Caberá ao Supremo Tribunal Federal, ao Conselho Nacional de Justiça, aos Tribunais Superiores, ao Conselho da Justiça Federal, ao Conselho Superior da Justiça do Trabalho e ao Tribunal de Justiça do Distrito Federal e Territórios, no âmbito de suas competências, baixar os atos regulamentares necessários à aplicação desta Lei, observada a uniformidade de critérios e procedimentos, no prazo de 180 (cento e oitenta) dias, a contar de sua publicação.
[...]
Art. 28. O disposto nesta Lei aplica-se aos aposentados e pensionistas."
26. O art. 30 da lei, por seu turno, estabeleceu um período de transição, durante o qual seria facultada aos Analistas Judiciários da área de execução de mandados a possibilidade de continuar a ser remunerado com base na retribuição da função até então recebida para essa atividade (grifos acrescidos) :
"Art. 30. A diferença entre o vencimento fixado por esta Lei e o decorrente da Lei nº 10.475, de 27 de junho de 2002, será implementada em parcelas sucessivas, não cumulativas, observada a seguinte razão:
[...]
§ 3º Até que seja integralizado o vencimento básico previsto no Anexo IX desta Lei, será facultado, excepcionalmente, aos servidores referidos no § 1º do art. 4º desta Lei optar pela percepção da Gratificação de Atividade Externa - GAE ou da Função Comissionada que exerçam, observado o disposto no art. 18 desta Lei."
27. A Portaria Conjunta 1, de 7 de março de 2007 - aprovada pela então Presidente do Supremo Tribunal Federal e do Conselho Nacional de Justiça (Ministra Ellen Grace) e pelos Presidentes dos Tribunais Superiores, do Conselho da Justiça Federal, do Conselho Superior da Justiça do Trabalho e do Tribunal de Justiça do Distrito Federal e dos Territórios - não se afastou dos termos da lei, por evidente. Também previu um período de transição para a implementação da GAE. Nesse sentido, foi facultado ao servidor que se encontrasse no exercício de função comissionada destinada especificamente aos Analistas Judiciários da área de execução de mandados optar pela percepção da GAE ou da função comissionada até que fosse integralizado o vencimento básico previsto naquela lei, momento no qual a GAE atingiria seu valor máximo.
28. A partir desse momento, portanto, todos os servidores deveriam ser afastados de suas funções e passariam a receber a GAE como retribuição por suas atividades especializadas.
29. É o que se extrai da leitura dos dispositivos constantes do art. 3º do Anexo II da citada portaria conjunta.
30. Confira-se (grifos acrescidos) : 
"Art. 1º A concessão da Gratificação de Atividade Externa - GAE, devida exclusivamente ao servidor ocupante do cargo de Analista Judiciário, Área Judiciária, Execução de Mandados das carreiras do Poder Judiciário da União, observará os critérios e procedimentos estabelecidos neste ato.
[...]
Art. 3º É vedada a percepção da gratificação de que trata este ato por servidor em exercício de função comissionada ou de cargo em comissão. 
§ 1º Ao servidor que se encontrar em exercício de função comissionada destinada, pelos órgãos do Poder Judiciário da União, especificamente aos ocupantes do cargo de Analista Judiciário descrito no art. 1º, será facultado optar pela percepção da GAE ou da função comissionada até que seja integralizado o vencimento básico previsto no Anexo IX da Lei nº 11.416/2006, sem prejuízo das atribuições relacionadas com a execução de mandados e atos processuais de natureza externa. 
[...]"
31. Portanto, a lei e o regulamento somente permitiram a opção pela remuneração da função de forma transitória, sendo permanente apenas a percepção do GAE, o que é coerente com o fato de essa categoria de servidores não ocupar, de fato, função de confiança. Dessarte, a GAE é a forma mais correta de remunerar os servidores por sua atribuição de execução de mandados.
32. A propósito, o Ministro Celso de Mello assim se manifestou sobre a extensão da vedação contida no § 2º do art. 16 à vantagem dos "quintos" (MS 35452-MC-AgR, julgado monocraticamente em 29/10/2018) :
"Impõe-se destacar, ainda, quanto ao outro fundamento em que se apoia este 'writ' mandamental, que se revela inacolhível a pretensão formulada pela parte impetrante no sentido de ser legítimo o recebimento da parcela remuneratória concernente à Gratificação de Atividade Externa - GAE cumulativamente com quintos incorporados, decorrentes do exercício de função comissionada.
Com efeito, a norma inscrita no art. 16, § 2º, da Lei nº 11.416/2006 veda a percepção conjunta da GAE com parcelas remuneratórias oriundas do exercício de função comissionada, não importando, para esse específico efeito, que referida parcela tenha sido incorporada, a título de 'quintos', aos vencimentos da impetrante. Extremamente esclarecedora, quanto a esse fundamento, passagem do parecer que o Ministério Público Federal produziu, nestes autos, sobre o tema em questão:
'É relevante registrar, além disso, que o art. 16, § 2º, da Lei 11.416/06 e o art. 3º da Portaria Conjunta nº 01/2007 do STF repelem expressamente a cumulação da GAE com a remuneração relativa ao exercício de função comissionada ou cargo em comissão. A vedação, aliás, como entendeu o TCU, não se restringe aos servidores em atividade, mas também se estende aos inativos, porquanto a finalidade da norma é impedir que o servidor, seja ativo ou inativo, receba verba de natureza semelhante, concedida sob o mesmo título. Frise-se, ainda, que o fato de o servidor ter carreado para os seus proventos a VPNI não desnatura a natureza da vantagem de ser retribuição pelo exercício de função comissionada na atividade.' (grifei) ".
33. Ora, o raciocínio do Ministro Celso de Mello, que equiparou "quintos" à retribuição de função para fins de aplicação da vedação de pagamento cumulativo com a GAE, aplica-se, à perfeição, às disposições contidas no art. 30 da Lei 11.416/2006. Ou seja, a opção pela percepção de "quintos" - assim como a opção pela percepção da função outrora paga aos executantes de mandado - em detrimento da GAE foi possível apenas até a implantação da tabela de vencimentos. E, caso houvesse alguma redução no valor da remuneração, ao final, seria possível o pagamento de vantagem pessoal a ser posteriormente absorvida pelos reajustes dados à categoria.
34. Na mesma linha, é de se citar os MS 35.193/DF (relatado monocraticamente pelo Ministro Roberto Barroso em 25/4/2018) e 36.869 (relatado monocraticamente pelo Ministro Luiz Fux em 14/2/2020) .
35. Por conseguinte, não há reparos a fazer à tese levantada pela dissidência. As funções que são ocupadas indistintamente por todos os servidores de determinado cargo, e das quais não podem ser demitidos, não constituem função de confiança, a despeito de seu nomen iures. 
Considerações finais
36. Entendimento semelhante ao esposado pelo Ministro Walton Alencar Rodrigues permeou o Acórdão 2602/2013-TCU-Plenário, no qual foi determinado ao Senado Federal (item 9.2.3) que adotasse medidas para transformar a parcela referente ao pagamento da incorporação de "quintos" de FC e a vantagem prevista no art. 193 da Lei 8.112/1990 (FC/opção) , concedidas aos servidores que não estivessem formalmente designados para o exercício de função comissionada (especialmente no caso dos Consultores Legislativos) em parcela compensatória. 
37. Como tal, o Acórdão 2602/2013-TCU-Plenário previu que a vantagem seria passível de atualização pelos índices gerais de reajuste aplicáveis às remunerações dos servidores públicos e deveria ser absorvida pela reestruturação das carreiras e pelo desenvolvimento do servidor no cargo e na carreira.
38. Veja-se que, no caso dos servidores do Senado, este Tribunal efetuou uma modulação, no ano de 2013, de modo a evitar um drástico decesso remuneratório, haja vista que o procedimento impugnado já vinha de longa data. 
39. No caso dos servidores do Poder Judiciário, essa modulação foi feita pela própria lei e seguida pela Portaria Conjunta 1/2007. E, como dito alhures, seria admissível o pagamento de uma vantagem de caráter transitório, com o intuito exclusivo de evitar decesso remuneratório.
40. Ocorre que a implantação da tabela de vencimentos prevista na lei findou em dezembro de 2008 e, desde então, foram editadas as Leis 12.774/2012 e 13.317/2016, que reestruturaram a remuneração de todos os servidores do Poder Judiciário e, muito possivelmente, permitiram a absorção de eventual diferença existente entre o valor dos "quintos" e da GAE.
41. No tocante ao voto, de minha lavra, que fundamentou o Acórdão 2784/2016-TCU-Plenário, mencionado pelo relator, peço vênias para esclarecer que, naquela assentada, não tive a intenção de reconhecer a legalidade da percepção de "quintos" derivados do exercício das atribuições de execução de mandados. Ao longo do voto, defendi que a GRG e a FC-5 não tinham natureza de função de confiança (grifos acrescidos) :
"6. Ocorre que tanto a GRG quanto a FC-5 não possuía natureza de função de confiança, pois era paga a todos os ocupantes do cargo efetivo de Analista Judiciário, especialidade Oficial de Justiça Avaliador. Logo, a "investidura" na função não dependia de escolha da autoridade, do quesito confiança, inerente a todos os ocupantes de função comissionada. Tampouco poderiam seus ocupantes ser demitidos ad nutum. Assim, a despeito do nomen iuris, claro está que se tratava de verdadeira gratificação paga em razão do exercício das atribuições típicas do cargo (execução de mandatos) e criada por normativos internos do TRF da 2ª Região. 
[...]
13. Quando, porém, se verifica que a função de confiança exercida na atividade era, de fato, gratificação inerente ao cargo efetivo ocupado pelo servidor, o pagamento de "quintos", além de carecer de sustentação legal, constitui verdadeiro bis in idem, pois cria situação na qual se remunera duplamente o servidor sob o mesmo fundamento: exercício das atribuições de Oficial de Justiça. Diversa é a conclusão quando se verifica que os "quintos" tiveram origem no exercício de outras funções, não relacionadas às atribuições de Oficial de Justiça. Nessa situação, constitui vantagem paga a qualquer ocupante de cargo efetivo que tenha exercido no passado, no prazo estipulado em lei, cargo comissionado/função de confiança." 
42. De mencionar que a jurisprudência do STF, que considera ilegal a acumulação de GAE com a função incorporada, não faz distinção entre "quintos" decorrentes da execução de mandado e aqueles decorrentes de outras funções, de modo que o entendimento contido na parte final do parágrafo citado poderá ser posteriormente revisto.
43. O Ministro Vital do Rêgo, por seu turno, entendeu, com base no trecho seguinte, que o voto que fundamentou o Acórdão 2784/2016-TCU-Plenário estaria a admitir a possibilidade de opção entre as vantagens dos "quintos" e da GAE com base nesse trecho:
"11. Ora, se a GAE não é devida ao servidor ativo que exerce função ou cargo em comissão, não é possível concedê-la ao inativo que se aposenta com as vantagens previstas no do art. 193 da Lei 8.112/1990, sob pena de conferir tratamento mais vantajoso ao inativo que ao ativo. Ou bem o inativo carreia para sua aposentadoria as vantagens inerentes ao cargo comissionado ou percebe a gratificação criada para remunerar o Oficial de Justiça pelo desempenho exclusivo das atribuições típicas de seu cargo." 
44. Dentro do contexto do voto, a possibilidade de opção está restrita às situações nas quais a incorporação de "quintos" se deu de forma legítima: em decorrência do exercício das verdadeiras funções de confiança.
Do caso concreto
45. Para além dos argumentos anteriormente expedidos, observo que a interessada tomou posse no cargo em 13/4/1993, mesma data considerada como termo inicial para fins de incorporação de "quintos". Considerando o ano de 365 dias, como estabelecido no art. 101 da Lei 8.112/1990, a sra. Carmen Miranda Fernandes de Lima teria implementado o quinquênio necessário para fins de incorporação de 5/5 de FC-5 em 11/4/1998. Ou seja, após o advento da Lei 9.624/1998.
46 Se admitida, em tese, a incorporação de "quintos" da função exclusiva de Oficial de Justiça Avaliador/Analista Judiciário - área execução de mandados, seria possível a incorporação de 9/10 de FC-5, à luz do art. 5º da mencionada lei, que previu a contagem de tempo residual após 10/11/1997 para fins de incorporação de uma parcela de décimo:
"Art. 5º Fica resguardado o direito à percepção dos décimos já incorporados, bem como o cômputo do tempo de serviço residual para a concessão da próxima parcela, até 10 de novembro de 1997, observando-se o prazo exigido para a concessão da primeira fração estabelecido pela legislação vigente à época."
47. Evidentemente, se admitida a incorporação de "quintos" e a opção pela vantagem, seria de se aplicar a modulação adotada pelo STF no RE 638.115/CE, quando do exame dos segundos embargos de declaração:
"O Tribunal, por maioria, acolheu parcialmente os embargos de declaração, com efeitos infringentes, para reconhecer indevida a cessação imediata do pagamento dos quintos quando fundado em decisão judicial transitada em julgado [...]. No ponto relativo ao recebimento dos quintos em virtude de decisões administrativas, o Tribunal, em razão de voto médio, rejeitou os embargos e, reconhecendo a ilegitimidade do pagamento dos quintos, modulou os efeitos da decisão de modo que aqueles que continuam recebendo até a presente data em razão de decisão administrativa tenham o pagamento mantido até sua absorção integral por quaisquer reajustes futuros concedidos aos servidores. [...] Por fim, o Tribunal, por maioria, também modulou os efeitos da decisão de mérito do recurso, de modo a garantir que aqueles que continuam recebendo os quintos até a presente data por força de decisão judicial sem trânsito em julgado tenham o pagamento mantido até sua absorção integral por quaisquer reajustes futuros concedidos aos servidores [...]" (grifei) .
48. Mas, ainda nesses casos, o mérito do julgamento do processo de aposentadoria é o mesmo: pela ilegalidade.
Considerações finais
49. As GRG atribuídas aos Oficiais de Justiça Avaliadores (posteriormente FC-5, pela Lei 9.421/1996) por força do Ato 641/1987 do Conselho de Justiça Federal não possuem natureza de função de confiança e similares.
50. Nem mesmo o fato de alguns servidores não terem sido contemplados pela vantagem, por terem ingressado numa época na qual os tribunais não mais dispunham de funções para contemplar todos os executantes de mandados, altera esse entendimento, pois um dos mais importantes requisitos a caracterizar a natureza da parcela é a sua transitoriedade.
51. Ademais, a Lei 11.416/2006 não permitiu ao servidor optar pela remuneração da função após a implantação integral das tabelas de vencimento nela previstas, o que ocorreu em dezembro de 2008. Igual restrição deve ser aplicada aos "quintos", como consectário lógico do raciocínio que orientou a decisão do Ministro Celso de Mello no MS 35452-MC-AgR. 
52. Por fim, gostaria de tecer algumas observações sobre duas colocações que foram feitas após o encaminhamento deste voto revisor, sendo uma delas pelo relator, em seu voto complementar, e a outra pela douta Procuradora-Geral.
53. Ao comentar excerto do voto do Ministro Celso de Mello que fundamentou a decisão proferida no MS 35.452, o ilustre relator ponderou:
Do referido trecho, extrai-se que o ocupante do cargo de Analista Judiciário, especialidade Oficial de Justiça Avaliador, ativo ou inativo, não pode perceber, cumulativamente, a GAE com quintos oriundos de função comissionada (seja ela qual for, ainda que diferente da que era exercida pelos executantes de mandado) ou cargo em comissão. Portanto, observo que a referida decisão do STF fixou entendimento mais amplo que o do TCU, no sentido de que, não importa a função exercida pelo executante de mandados, ela não poderá ser acumulada com a GAE, seja o servidor ativo ou inativo. A contrario sensu, é possível entender que caso o servidor não perceba cumulativamente a GAE com quintos, não há irregularidade nos pagamentos. Portanto, seria dado ao servidor a possibilidade de escolher qual das parcelas deseja perceber, já que a percepção cumulativa é legalmente vedada.
54. Dissinto da conclusão de que se extrai da decisão do STF que, a contrario sensu, seria possível que "caso o servidor não perceba cumulativamente a GAE com quintos, não há irregularidade nos pagamentos. Portanto, seria dado ao servidor a possibilidade de escolher qual das parcelas deseja perceber, já que a percepção cumulativa é legalmente vedada." Isso porque não foi objeto de discussão, naquele processo judicial, a natureza da função ocupada pelo executante de mandados, que tinha por finalidade retribuí-lo pelo exercício dessa atividade.
55. Já a representante do Ministério Público, em sua última manifestação, ponderou:
"9. Observe-se que a Portaria Conjunta n.º 1/2007, do STF e do CNJ, estipula, no parágrafo §1.º do artigo 3.º, que ao servidor que se encontrar em exercício da função de executante de mandados, será permitido optar entre a Gratificação de Atividade Externa ou a retribuição da função, até a integralização do vencimento básico constante do Anexo IX da Lei n.º 11.416/2006.
10. Ora, Senhores, a leitura do referido dispositivo nos leva à conclusão de que nem todos os ocupantes do cargo de oficial de justiça avaliador eram titulares da função de executante de mandados. Se isso é verdade, então não há como se sustentar a tese de que a referida função não tinha natureza de função de confiança."
56. Dissinto da conclusão do MPTCU de que as funções exercidas pelos executantes de mandado ostentavam natureza de verdadeira função de confiança pelo simples fato de que nem todos os ocupantes desse cargo a percebiam. Não se nega que os servidores ocupavam, formalmente, funções de confiança. O que se discute é a natureza dessas funções, utilizadas para remunerar o exercício de atividade inerente ao cargo. Se assim é, não há que se falar em função de confiança, mas mera gratificação. 
57. Além disso, alguns servidores não foram contemplados com essas "funções" pelo simples fato de que, após o advento da Emenda Constitucional '9/1998, os tribunais ficaram impedidos de criar funções administrativamente, de modo que surgiu um descompasso entre o número de executantes de mandados e o número de funções disponíveis. De nenhuma forma essa situação teve o condão de transformar a natureza da atividade que era remunerada indevidamente por meio de função de confiança. Pelo contrário, a nova ordem constitucional surgida apenas reforça a conclusão sobre a inadequação da solução encontrada administrativamente para remunerar os executantes de mandados, o que foi solucionado com a criação da GAE.
Diante do exposto, alinho-me à proposta apresentada pelo eminente Ministro Walton Alencar Rodrigues na sessão plenária de 16/3/2022 (quando pedi vista destes autos) , que pugna pela ilegalidade da presente concessão e faz as determinações de praxe ao Tribunal Regional Federal da 5ª Região.
TCU, Sala das Sessões, em 6 de julho de 2022.
BENJAMIN ZYMLER
Revisor